臺灣雲林地方法院刑事判決　　　　　　　 99年度易字第736號
公　訴　人　臺灣雲林地方法院檢察署檢察官
被　　　告　邱偉民
上列被告因違反毒品危害防制條例案件，經檢察官提起公訴（99
年度毒偵字第1345號），本院判決如下：
    主    文
邱偉民施用第二級毒品，處有期徒刑柒月。
    犯罪事實
一、邱偉民前(一)因施用毒品案件，經觀察、勒戒後，認有繼續施
    用毒品傾向，以裁定令入戒治處所施以強制戒治，於民國90
    年9 月3 日停止強制戒治付保護管束出所，迄91年1 月3 日
    期滿未經撤銷以執行完畢論，並由臺灣嘉義地方法院檢察署
    檢察官以91年度戒毒偵字第12號為不起訴處分確定。(二)因施
    用毒品案件，經臺灣嘉義地方法院（下稱嘉義地院）以94年
    度易字第23號判決判處有期徒刑4 月確定，並經裁定減刑為
    有期徒刑2 月確定。(三)因違反槍砲彈藥刀械管制條例案件，
    經嘉義地院以94年度訴字第291 號判決判處有期徒刑5 年1
    月確定。(四)因施用毒品案件，經本院以95年度易字第12號判
    決判處有期徒刑5 月確定，並經裁定減刑為有期徒刑2 月15
    日確定。(五)上開(三)(四)案件經裁定定應執行刑為有期徒刑5 年
    1 月15日確定，並與上開(二)案件接續執行，於98年2 月23日
    縮短刑期假釋付保護管束出監。(六)假釋期間又因施用毒品案
    件，分別經嘉義地院以99年度嘉簡字第852 號判決判處有期
    徒刑4 月、本院以99年度易字第561 號判決判處有期徒刑5
    月，並經裁定定應執行刑為有期徒刑7 月確定。(七)上開假釋
    遭撤銷，於99年7 月28日入監執行殘刑1 年2 月16日，併予
    上開(六)案件接續執行，現於臺灣雲林第二監獄執行中（不構
    成累犯）。詎邱偉民仍不知悔改，竟基於施用第二級毒品甲
    基安非他命（下稱甲基安非他命）之犯意，於99年7 月29日
    為法務部矯正署雲林第二監獄（下稱雲林第二監獄）人員採
    尿回溯96小時內之某時許，在不詳處所，以不詳方式，施用
    甲基安非他命1 次。嗣於99年7 月28日，因案入監服刑，經
    雲林第二監獄人員在99年7 月29日採集其尿液，送驗結果呈
    甲基安非他命陽性反應，始悉上情。
二、案經法務部矯正署雲林第二監獄函送臺灣雲林地方法院檢察
    署檢察官自動檢舉偵查起訴。
    理    由
壹、程序部分：
一、按被告以外之人於審判外之言詞或書面陳述，除法律有規定
    者外，不得作為證據；惟被告以外之人於審判外之陳述，雖
    不符刑事訴訟法第159 條之1 至第159 條之4 規定得為證據
    之情形，而經當事人於審判程序同意作為證據，法院審酌該
    言詞或書面陳述作成時之情況，認為適當者，亦得為證據，
    刑事訴訟法第159 條第1 項、第159 條之5 第1 項分別定有
    明定。經查，本案99年7 月29日臺灣雲林第二監獄收容人尿
    液採集作業確認書暨同意書、檢體採收紀錄表、嘉義市政府
    警察局第二分局99年11月26日嘉市警二偵字第0990037751號
    函、臺灣雲林第二監獄政風室科員林正職務報告書、臺灣
    雲林第二監獄新收收容人尿液採驗登記簿、臺灣雲林第二監
    獄政風室99年9 月2 日訪談紀錄、臺灣雲林看守所扣押物品
    清單各1 份，雖均屬被告邱偉民以外之人於審判外之書面陳
    述，然經被告與檢察官同意作為證據使用，復經本院審酌該
    書面陳述作成時之情況，亦無不當或有何顯不可信之情形，
    揆諸上開規定，應認具有證據能力，得作為本案證據使用。
二、按行政院依毒品危害防制條例第33條所制定之特定人員尿液
    採驗辦法規定，法務部所屬監、所之收容人，為有實施尿液
    採驗必要之對象。又按刑事訴訟法關於「鑑定」之規定，除
    選任自然人充當鑑定人外，另設有囑託機關鑑定制度。依同
    法第198 條、第208 條之規定，不論鑑定人或鑑定機關、團
    體，固均應由法院、審判長、受命法官或檢察官視具體個案
    之需要而為選任、囑託，並依第206 條之規定，提出言詞或
    書面報告，始符合同法第159 條第1 項所定得作為證據之「
    法律有規定」之情形。否則所為之鑑定，仍屬傳聞證據。然
    於司法警察機關調查中之案件，為因應實務上，或因量大，
    或有急迫之現實需求，例行性當然有鑑定之必要者，例如毒
    品之種類與成分、尿液之毒品反應，或者槍彈有無殺傷力等
    鑑定，基於檢察一體原則，得由該管檢察長對於轄區內之案
    件，以事前概括選任鑑定人或囑託鑑定機關、團體之方式，
    俾便轄區內之司法警察官、司法警察對於調查中之此類案件
    ，得即時送請先前已選任之鑑定人或囑託之鑑定機關、團體
    實施鑑定，以求時效（法務部92年9 月1 日法檢字第092003
    5083號函參照）。此種由檢察機關概括選任鑑定人或概括囑
    託鑑定機關、團體，再轉知司法警察官、司法警察於調查犯
    罪時參考辦理之作為，法無明文禁止，係為因應現行刑事訴
    訟法增訂傳聞法則及其例外規定之實務運作而為。其所為之
    鑑定結果，與檢察官選任或囑託為鑑定者，性質上並無差異
    ，同具有證據能力（最高法院96年度臺上字第2860號判決要
    旨參照）。本案卷附之詮昕科技股份有限公司（下稱詮昕公
    司）99年8 月12日濫用藥物尿液檢驗報告（報告編號000000
    00號），係雲林第二監獄人員依據法定程序採集被告之尿液
    ，送往詮昕公司檢驗，由上開公司依檢察機關概括授權囑託
    執行鑑定職務所出具之書面鑑定報告，揆諸上開規定及判決
    意旨，自屬傳聞法則之例外，而得作為證據，合先敘明。
貳、有罪部分：
一、訊據被告固坦承有於99年7 月29日經雲林第二監獄人員採集
    尿液，並於採尿後在被告面前封瓶，用貼紙黏貼後，由被告
    按捺指印確認之事實，惟矢口否認有於上開時、地施用甲基
    安非他命1 次之犯行，並辯稱：(一)伊在雲林第二監獄，99年
    7 月29日、8 月2 日均有採尿，99年7 月29日採集3 罐，8
    月2 日採集1 罐，99年7 月29日驗出陽性反應，政風室的長
    官告訴伊，如果伊確實有施用甲基安非他命，99年8 月2 日
    那一次驗尿也會驗出陽性反應，如果該次驗不出來，可能是
    採尿有錯誤或疏失，現卻無99年8 月2 日之尿液檢驗報告，
    可見99年8 月2 日之尿液確實未驗出毒品陽性反應，且無毒
    品衍生物反應，是伊並無施用甲基安非他命，99年8 月2 日
    之尿液檢驗報告應引為對被告有利之證據；又依據相關科學
    報告，施用安非他命者排放尿液有毒數量，計有400 多種有
    毒物質，99年7 月29日被告之尿液檢出有安非他命陽性反應
    ，4 天後即99年8 月2 日再次進行尿液檢驗時，卻無呈現安
    非他命陽性反應及無任何有毒殘餘物質之衍生物，可見即使
    被告施用毒品，99年7 月29日、8 月2 日均應呈現毒品安非
    他命殘餘衍生物反應，99年7 月29日要尿液檢驗報告結果呈
    現被告尿液安非他命陽性反應，與事實不符，僅依據上開99
    年7 月29日要尿液檢驗報告作為證據，不符程序正義、正當
    法律程序，未充分保障人權。(二)另尿液檢驗，可能因不同之
    鑑定機關採用不同之鑑識儀器，而產生不同之測試結果，所
    採用初步檢驗之「免疫測試法」，只能當作篩檢過程，對於
    具可能陽性之反應時，應再進一步確認檢驗，亦即經由其他
    鑑定單位，另以氣相層析質譜儀，確定尿液含有何種安非他
    命，避免偽陽性之情況，否則有違實體真實發現原則；縱伊
    之尿液鑑定呈陽性反應，但毒品危害防制條例列舉各個安非
    他命衍生物，在尿液鑑定檢驗報告，理應說明是施用何種安
    非他命類，亦即檢驗報告不能僅記載安非他命陽性反應，尚
    須進一步確定何種安非他命衍生物云云，經查：
  (一)被告於99年7 月28日因案入監服刑，經雲林第二監獄戒護科
    人員，於翌日（即99年7 月29日）提供乾淨空瓶，由其親自
    排放尿液並封緘之情，為被告所承認之事實（見本院準備程
    序筆錄），復有99年7 月29日臺灣雲林第二監獄收容人尿液
    採集作業確認書暨同意書、臺灣雲林第二監獄政風室99年9
    月2 日訪談紀錄、臺灣雲林第二監獄新收收容人尿液採驗登
    記簿（姓名欄記載「邱偉民」、原樣編號欄記載「A5316 」
    ，經被告簽名、按捺指印確認）、臺灣雲林看守所扣押物品
    清單（見偵卷第3 頁及其反面、第7 、8 頁；本院卷第34頁
    ）各1 份在卷可稽，堪信為真，而可採信。
  (二)嗣被告之尿液檢體，經雲林第二監獄衛生科人員於99年8 月
    2 日初步篩檢呈毒品陽性反應，而依該監所之作業程序送往
    詮昕公司進行複驗，並登載採樣日期為99年8 月2 日，由詮
    昕公司人員於99年8 月3 日至雲林第二監獄收取該尿液檢體
    ，詮昕公司實驗室人員於99年8 月4 日簽收後，以免疫酵素
    分析法（EMIT）初步檢驗，確呈安非他命類陽性反應，閾值
    濃度（CUTOFF）為500 ng/ml ，再以氣相層析質譜儀分析法
    （GC/MS ）確認檢驗，亦確呈安非他命、甲基安非他命陽性
    反應，而其閾值濃度分別為「安非他命796ng/ml、甲基安非
    他命4339ng /ml」等情，有檢體採收紀錄表（記載採樣日期
    為99年8 月2 日、受檢者姓名邱偉民、原樣編號A5316 ，兩
    聯式，第1 聯由委驗單位自行保存，第2 聯由檢驗機關保存
    ）、臺灣雲林第二監獄政風室科員林正職務報告書、詮昕
    科技股份有限公司99年8 月12日濫用藥物尿液檢驗報告（報
    告編號00000000號）（見偵卷第4 頁至第6 頁；本院卷第32
    、33頁）各1 份在卷可憑，應認雲林第二監獄僅於99年7 月
    29日為被告採尿1 次屬實。被告辯稱99年8 月2 日另有採尿
    1 次，該次採集1 罐云云，與採尿作業程序至少需採集2 瓶
    以作複驗使用之常情不符，亦與雲林第二監獄之作業流程有
    違，況被告已入監服刑，在一般情形，獄方人員並無再次對
    其採尿之必要，是被告上開所辯，應係臨訟卸責之詞，不足
    採信。
  (三)按初步檢驗應採用免疫學分析方法，檢驗結果尿液檢體中濫
    用藥物或其代謝物之濃度在下列閾值以上者，應判定為陽性
    ：一、安非他命類藥物：500ng/mL。初步檢驗結果在閾值以
    上或有疑義之尿液檢體，應再以氣相層析質譜分析方法進行
    確認檢驗，若無適當氣相層析質譜分析方法者，得採用適當
    之氣相層析質譜分析方法進行確認檢驗。確認檢驗結果在下
    列閾值以上者，應判定為陽性：一、安非他命類藥物：(二)甲
    基安非他命：甲基安非他命500ng/mL，且其代謝物安非他命
    之濃度在100ng/mL以上。濫用藥物尿液檢驗作業準則第15條
    、第18條分別定有明文。又依文獻Clark's Isolation and
    Identification of Drugs 第二版，甲基安非他命經由尿液
    之排出量，在24小時內可達原施用劑量之70％，而Jonathan
    等人於2002年文獻指出，於4 週內分4 次使用，每次施用20
    mg甲基安非他命，收集尿液並以250ng/ml（非我國500ng/ml
    ）為閾值時，最長檢出時間為56至96小時；依據CLark's An
    alysis of Drugs and Poisons 一書第三版之記述：施用甲
    基安非他命後24小時內，約有劑量之70％由尿中排出，經人
    體可代謝出甲基安非他命原態及其代謝物安非他命，有行政
    院衛生署管制藥品管理局94年12月6 日管檢字第0940013353
    號函、93年7 月22日管檢字第0930006615號函可資參照。由
    上可知，施用甲基安非他命後，因人體正常代謝，可檢出尿
    液中甲基安非他命、安非他命之濃度會越來越低，最長可檢
    出時間有一定之限制，是縱被告另於99年7 月29日以後之99
    年8 月2 日經採集尿液，檢出結果與99年7 月29日尿液檢驗
    報告之檢出濃度不同，亦可能因正常代謝而檢出濃度呈現毒
    品陰性反應，乃為當然之理，是被告辯稱：獄方政風室人員
    告知若99年8 月2 日沒有檢出毒品反應，即表示其沒有施用
    甲基安非他命；若其確有施用甲基安非他命，99年7 月29日
    、8 月2 日2 次之檢驗結果均應呈現毒品安非他命殘餘衍生
    物反應云云，顯有誤會，且與事理不符，自不可採信。
  (四)按目前常用檢驗尿液中是否有毒品反應之方法，有免疫學分
    析法和層析法兩類。尿液初步檢驗係採用免疫學分析法，由
    於該方法對結構類似之成分，亦可能產生反應，故初步檢驗
    呈陽性反應者，需採用另一種不同分析原理之檢驗方法進行
    確認。大部分衛生單位所採用之另一種方法為TOXI-LAB分析
    法（屬薄層層析法），經行政院衛生署認可知檢驗機構則採
    用氣相層析質譜儀（GC/MS ）分析法。以氣相層析質譜儀分
    析法進行確認者，均不致產生偽陽性反應。依據英國藥學協
    會所編之CLark' Isolation and Identification of Drugs
    乙書，甲基安非他命的Disposition in the Body.記載人類
    施用甲基安非他命後，在主要代謝物中未改變型態之甲基安
    非他命佔施用劑量達43％，而安非他命則約5 ％，安非他命
    在國內取得不易，施用情形較少，尿液檢驗結果係甲基安非
    他命陽性者佔大部分。有行政院衛生署管制藥品管理局92年
    6 月20日管檢字第0920004713號函、93年5 月4 日調科壹字
    第09362413980 號函可資參考，是被告上開有關本案尿液之
    鑑定方法及尿液檢驗報告之記載所辯，即非可採。
二、按92年7 月9 日修正公布，自93年1 月9 日施行之毒品危害
    防制條例第20條、第23條將施用毒品之刑事處遇程序，區分
    為「初犯」及「5 年內再犯」、「5 年後再犯」。依立法理
    由之說明係以：「初犯」，經觀察、勒戒或強制戒治後，應
    為不起訴處分或不付審理之裁定；經觀察、勒戒或強制戒治
    執行完畢釋放後，「5 年內再犯」者，因其再犯率甚高，原
    實施之觀察、勒戒及強制戒治既已無法收其實效，爰依法追
    訴或裁定交付審理。至於經觀察、勒戒或強制戒治執行完畢
    釋放後，「5 年後再犯」者，前所實施之觀察、勒戒或強制
    戒治已足以遮斷其施用毒品之毒癮，為期自新及協助其斷除
    毒癮，仍適用「初犯」規定，先經觀察、勒戒或強制戒治之
    程序。從而依修正後之規定，僅限於「初犯」及「5 年後再
    犯」二種情形，始應先經觀察、勒戒或強制戒治程序。倘被
    告於5 年內已再犯，經依法追訴處罰，縱其第3 次（或第3
    次以上）再度施用毒品之時間，在初犯經觀察、勒戒或強制
    戒治執行完畢釋放5 年以後，已不合於「5 年後再犯」之規
    定，且因已於「5 年內再犯」，顯見其再犯率甚高，原實施
    觀察、勒戒或強制戒治，已無法收其實效，即應依該條例第
    10條處罰。至於第3 次（或第3 次以上）施用毒品之時間，
    是否宜有期間限制？以多久為適宜？則分屬刑事政策、專門
    醫學之範圍，非審判機關所能決定，有待循立法途徑解決，
    此有最高法院97年9 月9 日97年度第5 次刑事庭會議決議、
    99年臺非字第49號判決可為參照。查本案被告因施用毒品案
    件，經觀察、勒戒後，認有繼續施用毒品傾向，以裁定令入
    戒治處所施以強制戒治，於90年9 月3 日停止強制戒治付保
    護管束出所，迄91年1 月3 日期滿未經撤銷以執行完畢論，
    復因施用毒品案件，分別經嘉義地院以94年度易字第23號、
    99年度嘉簡字第852 號及本院以95年度易字第12號判刑確定
    ，此有臺灣高等法院被告前案紀錄表1 份附卷可參，從而，
    被告雖係於受觀察勒戒執行完畢後5 年後，再犯本案毒品危
    害防制條例第10條第2 項之罪，惟因前述5 年內曾另再犯施
    用毒品罪名而屬3 犯以上。
三、至被告曾於偵查中辯稱：伊在99年7 月28日為警查獲，也有
    經過採尿，在被查獲前1 個月就沒有施用甲基安非他命了云
    云，惟查被告雖因另案遭通緝，為警於99年7 月28日逮捕到
    案，但拒絕簽立採尿同意書，嘉義市政府警察局第二分局長
    竹派出所，並未對其採集尿液送驗，此有嘉義市政府警察局
    第二分局99年11月26日嘉市警二偵字第0990037751號函在卷
    足憑，是被告上開所辯與事實不符，不可採信，附此敘明。
四、綜上所述，被告於99年7 月29日所採集之尿液，經送驗後確
    呈毒品甲基安非他命、安非他命陽性反應（排除偽陽性之可
    能），被告有於99年7 月29日為雲林第二監獄人員採尿回溯
    96小時內之某時許，在不詳處所，以不詳方式，施用甲基安
    非他命1 次之事實，洵堪認定。本案事證明確，應依法論科
    。
五、論罪科刑之理由：
    查甲基安非他命為毒品危害防制條例第2 條第2 項第2 款所
    定第二級毒品。核被告所為，係犯毒品危害防制條例第10條
    第2 項之施用第二級毒品罪。其因施用而持有甲基安非他命
    之低度行為為施用之高度行為所吸收，不另論罪。爰審酌被
    告有施用毒品、違反槍砲彈藥刀械管制條例等前科之素行，
    未坦承犯行之犯後態度，前曾因施用毒品，經觀察勒戒、強
    制戒治及諭知刑之宣告後，猶犯同罪行，可見無視毒品對於
    自身健康之戕害及國家對杜絕毒品犯罪之禁令，不思悔改，
    徹底袪除施用毒品之惡習，殊不可取，然考量被告施用毒品
    之犯行，本質上乃屬戕害自己身心健康之行為，尚未有嚴重
    破壞社會秩序或侵害他人權益之情形，學歷為國中肄業之智
    識程度，家中有爺爺之家庭狀況，入監前擔任刺青工作；施
    用毒品行為之本質是藥物濫用、物質依賴，自殘性明顯，侵
    害性卻隱晦，基於施用毒品的此一特性，毒品危害防制條例
    第10條第2 項的刑罰，就須與同條例第20條的保安處分比擬
    觀察，而不應與一般犯罪的刑罰等量齊觀，因此，施以一段
    期間的徒刑，藉以隔離毒品、戒除依賴即可，過度監禁的結
    果，有虛擲被告生命、浪費國家稅收的虞慮；暨被告之犯罪
    動機、目的、手段等一切情狀，量處如主文所示之刑，以資
    懲儆。至公訴人雖對被告具體求處有期徒刑10月，惟經本院
    審酌上情，認稍嫌過重，併予敘明。
據上論斷，應依刑事訴訟法第299 條第1 項前段，毒品危害防制
條例第10條第2 項，判決如主文。
本案經檢察官莊珂惠到庭執行職務。
中    華    民    國   100    年    1     月    25    日
                  刑事第三庭  審判長法  官  林輝煌
                                    法  官  蕭雅毓
                                    法  官  陳雅琪
以上正本證明與原本無異。
如不服本判決應於收受判決後10日內向本院提出上訴書狀，並應
敘述具體理由；其未敘述上訴理由者，應於上訴期間屆滿後20日
內向本院補提理由書（均須按他造當事人之人數附繕本）。「切
勿逕送上級法院」。
                                    書記官  顏錦清
中    華    民    國   100    年    1     月    25    日
附錄法條：毒品危害防制條例第10條
施用第一級毒品者，處 6 月以上 5 年以下有期徒刑。
施用第二級毒品者，處 3 年以下有期徒刑。